最高法院刑事判決　　　　　　一○○年度台上字第三三三四號
上　訴　人　台灣高等法院台南分院檢察署檢察官　
被　　　告　許進國
上列上訴人因被告強盜案件，不服台灣高等法院台南分院中華民
國九十九年三月十八日第二審判決（九十八年度上訴字第一二五
七號，起訴案號：台灣台南地方法院檢察署九十八年度偵字第一
○六二七、一二○九二號），提起上訴，本院判決如下：
    主  文
原判決關於傷害有罪部分撤銷，發回台灣高等法院台南分院。
    理  由
本件原判決以公訴意旨略以：被告許進國於民國九十八年七月二
十日凌晨二時許，在台南市○區○○路台南公園涼亭內，認被害
人張訓銘係在台南公園遊蕩之流浪漢，基於不法所有之意圖，搶
走張訓銘所有之鋼製保溫瓶後，再持客觀上可為兇器之鋼製保溫
瓶，毆打張訓銘之臉部及身體各處，致張訓銘受有左上眼瞼皮膚
裂傷、流鼻血、右膝蓋挫傷之傷害，至使張訓銘不能抗拒，而依
被告指示交付身上所有之黑色背包一個、手錶一個、手機一隻、
佛珠一條等物，因認被告所為，係犯刑法第三百三十條第一項強
盜罪嫌。惟經審理結果，以不能證明被告此部分之犯罪，僅成立
傷害罪及強制罪，因而撤銷第一審關於論處被告攜帶兇器強盜罪
刑及定執行刑部分，改判依刑法想像競合犯規定，論處被告傷害
罪刑，固非無見。
惟查：(一)、有罪判決之事實，為判斷其適用法令當否之準據，法
院應將依職權認定與論罪科刑有關之事實，翔實記載，然後於理
由內逐一說明其憑以認定之證據，使事實之認定及理由之說明，
互相適合，方為合法。倘主文之諭知與事實認定及理由說明，不
相一致，或主文之諭知與事實及理由欄內之記載，前後齟齬，按
諸刑事訴訟法第三百七十九條第十四款後段規定，均屬判決理由
矛盾之當然違背法令。原判決理由貳、一、(四)雖說明被告涉犯攜
帶兇器強盜犯行部分，並無積極證據證明，並於變更起訴法條後
，而於主文欄諭知被告成立傷害罪名。惟依其於事實欄記載：「
……（被告）取走張訓銘所有之鋼製保溫瓶一支，毆打張訓銘之
臉部及身體各處，致張訓銘受有左上眼瞼皮膚裂傷、流鼻血、右
膝蓋挫傷之傷害，並出手取走張訓銘身上所有之黑色背包一個（
內裝藥物及衣物）及眼鏡一副，再以前開強暴方式命張訓銘依其
指示交付身上所有之手錶一支、手機一支及佛珠一條等物。」（
見原判決第二頁第一至六行）；於理由欄載明：「……（被告）
強行取走張訓銘所有之鋼製保溫瓶一支，毆打張訓銘之臉部及身
體各處，致張訓銘受有左上眼瞼皮膚裂傷、流鼻血、右膝蓋挫傷
等非輕之傷害，並以此強暴方式，取走張訓銘身上所有之黑色背
包一個（內裝藥物及衣物）及眼鏡一副，並使張訓銘交付身上所
有之手錶一支、手機一支及佛珠一條等物……」（見原判決第十
一頁第五至十行）等語，似又該當刑法第三百三十條第一項加重
強盜罪之構成要件。原判決主文之諭知與事實之記載及理由之說
明，不盡一致，難謂無判決理由矛盾之違背法令。(二)、審理事實
之法院，對於案內與待證事實有重要關係，而屬依法應予調查之
證據，茍未依法調查或雖已調查而未調查明白，即與證據未經調
查無異，如率行判決，其判決當然為違背法令。本件原判決關於
被告被訴攜帶兇器強盜罪嫌部分，認被告起初並無強取張訓銘財
物之不法意圖，即難認得遽論被告加重強盜罪責。惟刑法強盜罪
，僅以意圖為自己或第三人不法之所有，以強暴、脅迫、藥劑、
催眠術或他法，至使不能抗拒而強取他人之物或使其交付者，即
足該當。若行為人初始並無強盜犯意，然嗣後變更犯意，基於為
自己或第三人不法所有之意圖，而以強暴、脅迫、藥劑、催眠術
或他法，至使不能抗拒而強取他人之物或使其交付者，仍難解免
刑法強盜罪責。本件原判決依張訓銘之證詞，認被告於初始係欲
請張訓銘吃飯遭拒絕後，始有本案之發生，可見被告起初應無強
取張訓銘財物之意圖等語（見原判決第九頁倒數第一行至第十頁
第一至二行）。然依被告於偵查中供承：「（問：九十八年七月
二十日凌晨二時是否在台南市○區○○路台南公園涼亭內強盜張
訓銘所有其手錶、黑色袋子、佛珠、手機？）是。」、「（問：
你如何強盜張訓銘？）我昨天晚上在公園那邊掃地，我是自願在
那邊掃地的，之後我就躺在公園椅子上休息，凌晨二、三點左右
，我看到椅子旁邊有個人影鬼鬼祟祟的，我醒過來嚇一跳，就追
著那個人跑，追到中正公園門口，我看到有個人躺在公園涼亭那
邊，他說他沒有錢吃飯，我就說要請他吃飯，他說他不要，我就
踢他，並搶他的保溫瓶打他，然後搶走他身上的背包、手錶等扣
案物品。」、「（問：是否搶張訓銘的東西留為己用？）答：是
。」、「（問：你涉嫌強盜罪是否認罪？）答：是。」（見偵字
第一○六二七號卷第七、八頁），暨證人即張訓銘於第一審證稱
：「（問：被告打你哪裡？打幾下？）答：被告打我的眼睛、頭
、膝蓋。」、「（問：後來有無什麼東西被被告拿走？）答：黑
色背包一個、手錶一支、手機一支、佛珠一條、眼鏡一支。」、
「（問：被告是如何拿走黑色背包、手錶、手機、佛珠、眼鏡？
）答：黑色背包及眼鏡是被告出手搶走的，另外手錶一支、手機
一支、佛珠一條是被告叫我拿下來交給他的。」、「（問：手錶
、手機、佛珠被告有無說你如果不拿下來交給他，他要對你怎樣
？）答：他有說如果我不脫下來，他要拿鋼製保溫瓶打我。」（
見第一審卷第四十五頁）。縱認被告初始為傷害行為時，並無為
自己不法所有之意圖，而以強暴、脅迫等方式，強取張訓銘之保
溫瓶，然嗣後被告既已自承搶張訓銘之黑色背包、手錶、手機、
佛珠、眼鏡等物係為供作己用，而張訓銘亦證稱如其不交付上開
財物予被告，被告威脅將持鋼製保溫瓶毆打伊，則若被告僅係不
滿張訓銘拒絕其請客而欲報復，僅搶得保溫瓶毆打張訓銘，即得
達其目的，又何須再命張訓銘交出黑色背包、手錶、手機、佛珠
、眼鏡等物？其用意為何？能否謂被告嗣後無強盜之犯意？顯非
無疑義。原審未詳予勾稽，即遽為被告有利之認定，有應於審判
期日調查之證據未予調查之當然違背法令。(三)、有罪之判決書，
應於理由內記載認定犯罪事實所憑之證據，所謂證據，舉凡犯罪
行為之實施及態樣，與適用法律有關之一切證據，均應詳為記載
，否則即有理由不備之違法。原判決事實欄載明：「（被告）基
於妨害他人行使權利、使人行無義務之事及傷害之故意，取走張
訓銘所有之鋼製保溫瓶一支毆打張訓銘之臉部及身體各處，致張
訓銘受有左上眼瞼皮膚裂傷、流鼻血、右膝蓋挫傷之傷害，並出
手取走張訓銘身上所有之黑色背包一個（內裝藥物及衣物）及眼
鏡一副，再以前開強暴方式命張訓銘依其指示交付身上所有之手
錶一支、手機一支及佛珠一條等物。」等語，然關於原判決認定
被告涉犯刑法第三百零四條第一項強制罪部分，僅於理由欄略敘
：「核被告前開所為事實二係犯刑法第三百零四條第一項之強制
罪及同法第二百七十七條第一項之傷害罪，……。被告以一法律
上之行為觸犯上開二罪，應論以較重之刑法第二百七十七條第一
項之傷害罪。」（見原判決第五頁第二十四行至第六頁第三行）
，並未敘明其認定被告涉犯刑法強制罪所憑之證據及理由，揆諸
上開說明，亦有判決理由不備之違誤。以上或為檢察官上訴意旨
所指摘，或為本院得依職權調查之事項，應認原判決關於傷害有
罪部分有撤銷發回更審之原因。（原判決關於傷害無罪及竊盜部
分已確定）。
據上論結，應依刑事訴訟法第三百九十七條、第四百零一條，判
決如主文。
中    華    民    國  一○○  年    六    月  二十二  日
                      最高法院刑事第三庭
                          審判長法官  陳  正  庸  
                                法官  林  秀  夫  
                                法官  林  瑞  斌  
                                法官  謝  靜  恒  
                                法官  郭  毓  洲  
本件正本證明與原本無異
                                      書  記  官  
中    華    民    國  一○○  年    七    月    一    日
                                                      Ｅ